【裁判字號】    95,台上,2242
【裁判日期】    950427
【裁判案由】    偽造有價證券
【裁判全文】
最高法院刑事判決            九十五年度台上字第二二四二號
    上  訴  人  甲○○
                        773.
上列上訴人因偽造有價證券案件，不服台灣高等法院高雄分院中
華民國九十二年九月四日第二審判決（九十二年度上訴字第五三
一號，起訴案號：台灣屏東地方法院檢察署八十八年度偵字第四
九三八、五五九二號），提起上訴，本院判決如下：
    主  文
原判決撤銷，發回台灣高等法院高雄分院。
    理  由
本件原判決認定鐘玉娟（通緝中）與其夫陳森源分居數年，戶籍
亦未設於同址，因積欠上訴人甲○○新台幣（下同）數百萬元無
力償還，在上訴人積極催討下，二人竟謀議擬以陳森源所有之房
地抵押借貸還款，遂與綽號「台生」之不詳年籍成年男子取得合
意，由「台生」假冒陳森源本人，並為防止因辦理抵押程序之稅
單、規費、收據等物寄至陳森源住處，為陳森源發覺，擬將陳森
源之戶口先遷往他處。三人因而共同基於意圖為自己不法所有之
竊盜犯意、連續偽造及行使偽造私文書、使公務員登載不實以及
詐欺取財之概括犯意及偽造有價證券之犯意聯絡，由鐘玉娟先於
民國八十八年二月二十七日十五時三十分許，至陳森源位於屏東
市○○街三七五巷十五之二號住處房間內以自備之鑰匙（未扣案
）竊取陳森源所有之戶口名簿及陳森源所有坐落屏東市○○段第
一０七四之三號土地與其上建物（門牌號碼屏東市○○街三七五
巷十五之二號）之房地所有權狀，得手後，於屏東市某處委請不
知情之刻印業者偽刻陳森源名義之印章一枚（未扣案），交由「
台生」於八十八年三月三日十一時四十五分許，至屏東縣高樹鄉
戶政事務所，由「台生」出面向該戶政所之承辦人員鍾啟生表示
其身分證遺失欲補辦身分證件同時遷移戶籍至屏東縣高樹鄉○○
路三六六之一號及申請印鑑章登記同時請領印鑑證明，「台生」
乃以陳森源名義，偽填「遷入戶籍登記申請書」、「補領國民身
分證申請書」、「印鑑登記申請書」、核發「印鑑登記證明申請
書」等私文書；於遷入戶籍登記申請書申請人欄及補領國民身分
證申請書申請人欄上偽蓋陳森源之印章（均產生印文一枚），及
於印鑑登記申請書中印鑑欄及當事人欄上偽蓋上開偽刻之印章（
均產生印文一枚）及當事人欄上偽造陳森源之署名一枚，並於核
發印鑑登記證明申請書當事人欄上偽蓋陳森源之印章及偽造陳森
源之署押各一枚，完成後持以向高樹鄉戶政事務所不知情之承辦
人員鍾啟生行使，由鍾啟生辦理登記登載於職務上掌管之戶籍登
記簿及印鑑簿冊後，製發不實貼有「台生」照片之陳森源國民身
分證一枚及印鑑證明五份，並將陳森源之戶籍自屏東市○○街三
七五巷十五號之二，遷至屏東縣高樹鄉○○村○○路三六六之一
號寄居於許福興戶內，而為不實之登載，足以生損害於戶政機關
之管理及陳森源本人。嗣於八十八年三月三日當日下午，上訴人
委託不知情之代書業者楊志宏，詐稱鐘玉娟、陳森源夫妻二人缺
錢，願以上開房地抵押借款，楊志宏擬先向地政機關申請資料送
請中國人壽保險股份有限公司屏東分公司（下稱中國人壽公司）
審核評估，然上訴人提及鐘玉娟亟需用錢，為了應急，而委請楊
志宏先向民間放款業者陳雅美周轉，俟金融機構貸款下來後先予
清償民間金主。乃於八十八年三月三日下午，由冒名陳森源之「
台生」、鐘玉娟、上訴人及一名不知情之友人呂春慧夥同代書楊
志宏前往位於屏東市○○路一六六號之陳雅美公司，持陳森源之
房地所有權狀，並行使不實之陳森源國民身分證、印鑑證明、戶
籍登記資料等證件，陳雅美見房地資料齊全，而上訴人、鐘玉娟
及冒名陳森源之「台生」為取信於陳雅美，乃推由冒名陳森源之
「台生」意圖供行使之用而偽簽陳森源為發票人、發票日八十八
年三月四日、面額一百萬元之本票（有價證券）一紙（其上偽造
陳森源署押一枚、印文二枚）以及借據一張（其上偽造陳森源署
押及印文各一枚）交付陳雅美行使之，虛以擔保債權，陳雅美不
知有詐因而陷於錯誤，而同意放貸並交付一百萬元予台生等人朋
分花用。上訴人等將不實之「陳森源」國民身分證、印鑑章、印
鑑證明、戶籍謄本及真正之陳森源所有房地權狀等文件交付楊志
宏後，由楊志宏轉交亦不知情之妻子徐鳳美以代理人之身分前往
屏東縣屏東地政事務所，利用徐鳳美於以陳森源為義務人兼債務
人、鐘玉娟為連帶債務人、上開權狀所示房地為抵押品之「土地
登記申請書」上偽造陳森源之印文一枚、「土地及建築改良物抵
押權設定契約書」上偽造陳森源之印文三枚，並持上開偽造之土
地登記申請書、土地及建築物抵押權設定契約書等行使持向屏東
地政事務所申辦抵押權設定登記，矇使該地政機關承辦人員將該
不實之抵押登記事項，於八十八年三月十七日登載於其職務上掌
管之土地登記簿謄本上，並據該不實登載資料核發不實之「他項
權利證明書」、「土地他項權利登記謄本」「建物他項權利登記
謄本」予承辦代書，其上並設定最高限額抵押權三百萬元（實借
二百五十萬元）與中國人壽公司，足生損害於屏東地政事務所對
於土地權利登記之正確性、放貸業者及陳森源本人。而冒名陳森
源之「台生」、鐘玉娟、上訴人等人又承前開詐欺取財之犯意，
於八十八年三月十日，三人與代書楊志宏同至中國人壽公司辦理
質押貸款對保，由「台生」於匯入彰化銀行屏東分行之「撥款委
託書」上偽造陳森源署押一枚及蓋用偽造陳森源名義之印章（產
生印文二枚）、「提前還款違約金約定書」上偽造陳森源署名及
蓋用印章產生印文各一枚、「擔保物產權相關憑據收據」上偽造
陳森源署押一枚及蓋用印章產生印文三枚、抵押貸款「同意書」
上偽造陳森源署名一枚及蓋用印章產生印文二枚、「借據」上偽
造陳森源署押一枚及蓋用印章產生印文三枚、「個人資料表」上
偽造陳森源署押及印文各一枚，「借款申請書」上偽造陳森源署
押一枚及蓋用印章產生印文二枚；持向該中國人壽公司承辦人員
邱善正行使，該公司人員因而陷於錯誤，同意於抵押權設定登記
辦理完畢時放貸，於同年三月二十三日許，承辦代書將已辦妥抵
押權設定登記之相關公務員誤而登載不實之「他項權利證明書」
「土地他項權利登記謄本」「建物他項權利登記謄本」等取回交
付中國人壽公司，該公司見抵押已辦妥，遂於同年三月二十四日
將該二百五十萬元現款匯入彰化銀行屏東分行鐘玉娟之帳戶，足
生損害於陳森源及中國人壽公司，鐘玉娟先提出其中一百萬元償
還陳雅美，餘則與上訴人、「台生」朋分等情，因而撤銷第一審
判決，改判仍論處上訴人共同連續意圖供行使之用，而偽造有價
證券罪刑，固非無見。
惟查：(一)、科刑之判決書，對於犯罪事實必須詳加認定，然後
明憑以認定之證據及理由，方足以資論罪科刑，而判決書所載之
事實理由與其所宣告之主文，尤必相互一致，方為適法。原判決
認定上訴人、鐘玉娟及冒名陳森源之「台生」為取信於陳雅美，
乃推由冒名陳森源之「台生」意圖供行使之用而偽簽陳森源為發
票人、發票日八十八年三月四日、面額一百萬元之本票一紙以及
借據一張交付陳雅美行使之，虛以擔保債權，陳雅美不知有詐陷
於錯誤，而同意放貸，交付一百萬元予台生等人朋分花用等情，
並未認定上訴人等有二次以上偽造有價證券之犯行，且原判決理
由三、亦說明上訴人所犯竊盜、連續行使偽造私文書及行使使公
務員登載不實文書罪、偽造有價證券罪及連續詐欺取財罪間，有
方法、結果之牽連關係，應依刑法第五十五條牽連犯之規定，從
較重之偽造有價證券罪處斷等語。其認定之事實及理由說明均謂
上訴人僅有一次偽造有價證券之犯行，然其主文卻諭知上訴人共
同「連續」意圖供行使之用，而偽造有價證券罪刑，顯有主文諭
知與事實認定及理由說明不相適合之矛盾。(二)、刑事審判上之共
同被告，係為訴訟經濟等原因，由檢察官或自訴人合併或追加起
訴，或由法院合併審判所形成，其間各別被告及犯罪事實仍獨立
存在。故共同被告對於其他共同被告之案件而言，為被告以外之
第三人，本質上屬於證人，為確保被告對證人之詰問權，證人於
審判中，應依法定程序，到場具結陳述，並接受被告之詰問，其
陳述始得作為認定被告犯罪事實之判斷依據。檢察官偵查時上訴
人供稱：「鍾女（鍾玉娟）稱房子是他公公的，怕被他知道」；
證人呂春慧證稱：「當天我們在甲○○家鍾玉娟指其中一人是她
先生，請我們幫她遷戶口」等語（台灣屏東地方法院檢察署八十
八年度偵字第四九三八號偵查卷第九十九頁背面、第一００頁正
面）。告訴人陳森源於原審亦稱（案發前）不認識上訴人（原審
卷第四十頁）。如果均無訛，則上訴人否認之前認識陳森源本人
，辯稱伊認識之陳森源是鍾玉娟帶來的，鍾玉娟說那人（指綽號
台生之人）叫陳森源，是她先生（原審卷第三十三頁）。伊以為
出面換發證件及辦理貸款之人確係鍾玉娟之先生，不知係他人冒
名，僅陪鍾玉娟辦理相關手續等語，是否全係飾卸之詞，非無可
疑。原審未詳加究明釐清，亦未依前開說明適用人證之調查程序
，使共同被告鐘玉娟立於證人之地位具結而為陳述，逕採鍾玉娟
於警訊中以犯罪嫌疑人之身分所為之供述，為上訴人論罪之主要
依據，尚嫌速斷，並有不當剝奪上訴人對於該證人正當詰問權之
違法，亦有可議。上訴意旨指摘原判決不當，尚非全無理由，應
認有撤銷發回更審之原因。
據上論結，應依刑事訴訟法第三百九十七條、第四百零一條，判
決如主文。
中    華    民    國  九十五  年    四    月  二十七  日
                      最高法院刑事第九庭
                          審判長法官  陳  正  庸
                                法官  賴  忠  星
                                法官  王  居  財
                                法官  林  開  任
                                法官  林  立  華
      本件正本證明與原本無異
                                      書  記  官
中    華    民    國  九十五  年    五    月    五    日
                                                Ａ


司法院資訊處製作；財團法人民間司法改革基金會備份。
